【裁判字號】    89,訴,1919
【裁判日期】    891102
【裁判案由】    重利
【裁判全文】
臺灣高雄地方法院刑事判決                        八十九年度訴字第一九一九號
    公  訴  人  臺灣高雄地方法院檢察署檢察官
    被      告  乙○○
    選任辯護人  嚴庚辰
右列被告因重利案件，經檢察官提起公訴（八十八年度偵字第二四七七號），本院
判決如左：
    主  文
乙○○以犯重利罪為常業，處有期徒刑柒月。緩刑參年。
附表編號一至三、編號五所示之物，均沒收。
    事  實
一、乙○○基於常業重利之犯意，自民國八十八年九月初起，委託不知情之友人王姓
    成年男子在報紙刊登廣告，招攬急需用錢之不特定多數人前來借款，並以（七
    ）三一五—八八四二號室內一般電話轉接至其所有之門號Ｏ九三Ｏ—八Ｏ七—四
    一七號之ＮＯＫＩＡ行動電話（如附表編號一）號碼內作為聯絡電話，而收取與
    原本顯不相當之重利並藉以營生。嗣甲○○循報紙刊登之廣告以前開電話與乙○
    ○聯絡（乙○○於甲○○向其接洽時，均自稱「蔡先生」），於同年九月十三日
    下午四時許，在高雄市○○路與大順路口，以每七天為一期、一期利息新台幣（
    下同）三千元之計息方式，向乙○○借款一萬五千元（惟因需先預扣第一期之利
    息三千元，故甲○○實際取得之金額為一萬二千元），借款時乙○○並要求甲○
    ○與甲○○之友人林俊旭均需開立面額一萬五千元之本票各一紙（如附表編號二
    、三），林俊旭並需交付國民身分證一紙（如附表編號四），而以前開物品供作
    擔保。嗣於同年十月五日二十一時許，乙○○欲向甲○○收取款項而開車至高雄
    市○○○路一二二號前時，因甲○○事前已經報案而為警當場逮捕，當場自乙
    ○○身上扣得附表編號二至四所示之物，並於其車上扣得附表編號一、五、六所
    示之物。
二、案經高雄市政府警察局苓雅分局移送臺灣高雄地方法院檢察署檢察官偵查起訴。
    理  由
一、訊據被告乙○○固不否認有於右揭時、地，以右揭方式貸款項予甲○○而收取與
    原本顯不相當重利之事實，惟矢口否認其有乘告訴人急迫之際貸款、及常業之犯
    意，辯稱：借款金額僅為一萬五千元，金額非大，顯然告訴人甲○○於借款時並
    無陷於急迫之情形，且我一直有正當之職業，借貸之人又僅有一人，應無常業之
    犯意云云。經查：
（一）右揭事實業據告訴人甲○○於警訊中指訴甚詳，並有附表編號一至五所示之物
      扣案可憑。被告雖辯稱其一直有正當職業云云，惟被告於警訊時即已供稱其當
      時並無職業等語（參照被告之警訊筆錄），而其亦供稱在警訊中所言均實在等
      語（參照本院八十九年十月十九日之審判筆錄），是以被告此部分辯解顯不足
      採。
（二）依被告所收取之利息，相當於月息約八十五分之重利，則衡諸常情，一般人若
      非出於急需用錢、又已無其他借錢管道之無奈情形下，豈有願負擔如此重利而
      借貸之理？另按，一般人向他人借款金額之大小，乃視各借款人所需而定，與
      其主觀、客觀上是否出於急迫並無任何因果關係，是以被告辯稱：告訴人之借
      款金額極小，故應非出於急迫云云，顯不足採。再查，被告不但於報紙媒體上
      刊登可供人借貸之廣告，並留下電話以便不特定人聯絡，而乘不特定人急迫之
      際，以顯不相當之重利貸予款項，顯見其係以反覆為以此類借貸行為為目的並
      資以為生，亦即有賴以為業之意思，至於其犯罪所得之多寡、當時是否兼有其
      他職業等等，則均與其常業犯罪之成立並無影響。故被告辯稱其無常業之意云
      云，亦顯不足採。
綜前所述，本件事證已臻明確，被告犯行堪以認定。
二、按刑法上所謂常業犯，指反覆以同種類行為為目的之社會活動之職業性犯罪而言
    ，至於犯罪所得之多寡，是否恃此犯罪為唯一之謀生職業，則非所問，縱令兼有
    其他職業，仍無礙於該常業犯罪之成立；況若明知社會上有因急迫而舉債濟急，
    及因輕率或無經驗者從事舉債之情形，遂預定苛刻之條件，一俟他人告貸，即藉
    以博取重利為常者，縱其雖非對於特定人乘機利用，亦難謂非對一般人具有犯罪
    之概括故意，是其犯有刑法第三百四十四條所載之情形，自當論以常業重利罪（
    最高法院八十五年度台上字第五一Ｏ號、二十七年上字第五二０號判例參照）。
    如前所述，被告既有以重利為業之意思，故核其所為，係犯刑法第三百四十五條
    之常業重利罪。其利用不知情之王姓成年男子為其在報紙刊登借款廣告，乃屬間
    接正犯。爰審酌被告乘他人急迫之際而收取與原本顯不相當之重利，對被害人造
    成之經濟及心理壓力不可謂不大之犯罪方式，且有違金融秩序，惟念及其犯罪時
    間尚短，借貸人數亦僅一人，犯罪所生為害尚非過鉅，暨參酌其品行等一切情狀
    ，酌情量處如主文所示之刑。末按，被告前未受有期徒刑以上刑之宣告，有臺灣
    高雄地方法院被告全國前案紀錄表及台灣高雄地方法院檢察署刑案被告查註資料
    表各一紙附卷可憑，因貪圖私利致觸犯本案犯行，雖其於犯罪後未坦承全部犯行
    ，然其目前已有正當職業一情，業據其供明在卷，並有在職證明一紙在卷為憑，
    經本院斟酌再三，認前開對其所宣告之刑以暫不執行為當，爰依刑法第七十四條
    第一款規定予以宣告緩刑三年，以勵自新。
三、至扣案如附表編號一所示之行動電話一支，為被告所有供犯罪所用之物；附表編
    號五所示之空白本票，為被告所有供犯罪預備之物；又扣案如附表編號二、三所
    示之本票，為被告所有因犯罪所得之物，以上均業據被告供承在卷，應分別依刑
    法第三十八條第一項第二款前、後段及第三款之規定，均予以宣告沒收。至附表
    編號四所示之林俊旭身分證一紙（業據告訴人甲○○代為領回）乃非被告所有之
    物；又附表編號六所示之被告存摺一本，則查無證據足以證明該存摺與本案有任
    何關連，亦即並非被告供犯罪所用之物，爰均不予宣告沒收，附此敘明。
據上論斷，應依刑事訴訟法第二百九十九條第一項前段，刑法第三百四十五條，第七
十四條第一款，第三十八條第一項第二款、第三款，罰金罰鍰提高標準條例第一條前
段，判決如主文。
本案經檢察官林永富到庭執行職務。
中      華      民      國    八十九    年    十一      月      二      日
                              臺灣高雄地方法院刑事第六庭
                                      法  官  周  玉  群
附表：
┌──┬────────────────────────┬──┬────┐
│編號│物品                                            │數量│備註    │
├──┼────────────────────────┼──┼────┤
│一  │ＮＯＫＩＡ行動電話                              │壹支│        │
│    │門號：Ｏ九三Ｏ—八Ｏ七—四一七                  │    │        │
├──┼────────────────────────┼──┼────┤
│二  │面額一萬五千元之本票                            │壹紙│附於警卷│
│    │（發票人：甲○○，編號：三五九五Ｏ二，發票日期：│    │        │
│    │八十八年九月十三日，到期日：同年月二十日）      │    │        │
├──┼────────────────────────┼──┼────┤
│三  │面額一萬五千元之本票                            │壹紙│附於警卷│
│    │（發票人：林俊旭，編號：三五九五Ｏ一，發票日期：│    │        │
│    │八十八年九月十三日，到期日：同年月二十日）      │    │        │
├──┼────────────────────────┼──┼────┤
│四  │林俊旭之國民身分證                              │壹紙│業據領回│
├──┼────────────────────────┼──┼────┤
│五  │空白商業本票一本                                │壹本│        │
│    │編號：三五九五Ｏ三號至三五九五二五號            │    │        │
├──┼────────────────────────┼──┼────┤
│六  │乙○○所有之中國信託商業銀行活期儲蓄存款存摺    │壹本│        │
└──┴────────────────────────┴──┴────┘
附錄本判決論罪之法條：
刑法第三百四十五條：
以犯前條之罪為常業者，處五年以下有期徒刑，得併科三千元以下罰金。
（刑法第三百四十四條：
  乘他人急迫、輕率或無經驗，貸以金錢或其他物品，而取得與原本顯不相當之重利
  者，處一年以下有期徒刑、拘役或科或併科一千元以下罰金。）


司法院資訊處製作；財團法人民間司法改革基金會備份。
